臺灣臺北地方法院民事判決　　　　　　　　　　　　九十二年度簡上字第三七九號
　　上　訴　人　財政部國有財產局臺灣北區辦事處
　　法定代理人　甲○○
　　訴訟代理人　乙○○
　　被上訴人　　財團法人臺灣省私立臺北仁濟院
　　法定代理人　林明成
　　訴訟代理人　林文龍律師
右當事人間請求給付租金事件，上訴人對於中華民國九十二年四月三十日本院臺北簡
易庭九十一年度北簡字第一三二七號第一審判決提起上訴，被上訴人復減縮訴之聲明
，本院判決如左：
    主  文
上訴駁回。
原判決所命上訴人給付之金額，應減縮為新台幣陸萬肆仟壹佰柒拾肆元，及自民國九
十一年七月六日起至返還土地之日止，按月給付新台幣貳仟壹佰伍拾玖元。
第二審訴訟費用由上訴人負擔。
    事  實
甲、上訴人方面：
一、聲明：
（一）原判決關於命上訴人為減縮給付部分廢棄。
（二）右廢棄部分，被上訴人在第一審之訴駁回。
二、陳述：除與原判決記載相同部分，予以引用外，補稱：
    上訴人所有門牌號碼為台北市○○街三號五之三之房屋（下稱系爭房屋）雖位於
    被上訴人所有坐落台北市○○區○○段二小段三八及三九地號之土地（下稱系爭
    土地）上，惟系爭房屋現遭訴外人劉民權占用，劉民權前於民國九十年二月二十
    日立具承諾書，允諾自行解決基地使用權問題，且於基地所有權人請求給付使用
    補償金及損害賠償時，其願負責等語。上訴人已多次將劉民權給付之土地租金轉
    交被上訴人，被上訴人並未表示反對而予收受，足見被上訴人對於該等費用應由
    劉民權給付並不爭執，故本件被上訴人自亦應直接向劉民權為請求。
乙、被上訴人方面：
一、聲明：
（一）上訴駁回。
（二）減縮起訴聲明為上訴人應給付被上訴人新台幣（下同）六萬四千一百七十四元
      ，及自九十一年七月六日至返還土地之日止，按月給付二千一百五十九元。
二、陳述：除與原判決記載相同部分，予以引用外，補稱：
    上訴人所有之系爭房屋，無權占用被上訴人所有之系爭土地，被上訴人即得對上
    訴人請求不當得利。至上訴人抗辯該房屋現由劉民權占用，非其占用云云，則僅
    係劉民權是否有權使用系爭房屋之問題，與被上訴人無涉。上訴人所受相當於租
    金之利益不因此消滅，仍應負不當得利返還之責任。
    理  由
壹、程序方面：
一、查系爭房屋為中華民國所有，其管理機關為上訴人，此有建物登記謄本附卷可稽
    （見原審支付命令卷第九頁），實際上由上訴人行使所有人之權利，故上訴人就
    本件訴訟有當事人能力（最高法院五十一年臺上字第二六八○號判例、八十六年
    度臺上字第二○三七號判決參照）。合先敘明。
二、被上訴人之法定代理人原為張暮年，嗣因其於九十二年四月十四日死亡，由林明
    成於同年月二十九日經改選為被上訴人之董事長（見本院卷第六十一至六十四頁
    之死亡證明書、臺灣省私立臺北仁濟院第十七屆董事會第一次臨時會議會議錄）
    ，並於同年八月二十八日聲明承受訴訟（見本院卷第五十九至六十頁），經核並
    無不合，應予准許。
三、被上訴人於上訴人提起上訴後，在本院審理中減縮訴之聲明為上訴人應給付六萬
    四千一百七十四元，及自九十一年七月六日至返還土地止，按月給付二千一百五
    十九元，經上訴人當庭表示同意（見本院卷第四十二頁之準備程序筆錄），依民
    事訴訟法第四百三十六條第二項準用第四百四十六條第一項前段規定，自應予准
    許。
貳、得心證之理由：
一、被上訴人主張：訴外人郭榮光於七十年六月十一日起至七十二年六月十日止，向
    被上訴人承租系爭土地，建築系爭房屋，約明租金按申報地價年息百分之三計算
    ，嗣郭榮光死亡，因無繼承人致該系爭房屋收歸國有，上訴人為管理機關，並於
    八十六年五月六日完成登記。因系爭房屋由國庫原始取得，且上訴人非郭榮光之
    繼承人，自不繼承被上訴人與郭榮光間之租賃契約，是兩造間並未存有租賃關係
    。兩造間既無租賃契約關係存在，而上訴人就系爭房屋占有被上訴人土地有合法
    權源復不能舉證證明，則被上訴人所有之系爭房屋自屬無權占有被上訴人所有之
    系爭土地等情，爰依不當得利之法則，求為命上訴人給付六萬四千一百七十四元
    ，及自九十一年七月六日至返還土地止，按月給付二千一百五十九元之判決。
    上訴人則以：系爭房屋現遭劉民權占用，其於九十年二月二十日立具承諾書允諾
    自行解決基地使用權問題，且於基地所有權人請求給付使用補償金及損害賠償時
    ，亦願負責。況上訴人已多次將劉民權給付之土地租金轉交被上訴人，被上訴人
    並未表示反對而予收受，足見被上訴人對於該等費用應由劉民權給付亦不爭執，
    故被上訴人實應直接向劉民權請求不當得利云云，資為抗辯。
二、經查兩造均不爭執：（一）郭榮光於六十九年八月十二日在被上訴人所有之系爭
    土地上建造系爭房屋，並於同年十月二十七日辦妥第一次建物登記完竣。嗣於七
    十年六月十一日，向被上訴人承租系爭土地，面積為一點四八二坪（折合為四點
    八九九平方公尺），租賃期間為七十年六月十一日起至七十二年六月十日止，租
    金按申報地價年息百分之三計算每月五百四十元。（二）嗣郭榮光死亡，因無繼
    承人，由中華民國收歸國有取得所有權，上訴人為管理機關，並於八十六年五月
    六日辦理所有權移轉登記完竣。上訴人之後即將系爭房屋出租予劉民權，劉民權
    並於九十年二月二十日出具承諾書，承諾自行解決系爭房屋之基地使用權問題，
    並於基地所有權人請求給付使用補償金及損害賠償時，由其負責。（三）上訴人
    分別於九十一年三月六日、四月二十五日、九十二年四月二十九日，給付二萬元
    、三萬八千元、一萬元予被上訴人等事實，復有兩造所提出之土地租賃契約書、
    土地及建物登記謄本、承諾書（見原審支付命令卷第六、九至十一頁，原審卷第
    十九頁）為證，自堪信為真實。
三、又被上訴人主張上訴人所有之系爭房屋無權占有伊所有系爭土地，受有不當得利
    等語，則為上訴人所否認，並以前開情詞置辯。經查：
（一）上訴人始終不能舉證證明就系爭土地有合法占有權源，而系爭房屋並非劉民權
      所有，復為兩造所不爭執，並有建物登記謄本為證（見原審支付命令卷第九頁
      ），則就系爭房屋有處分權者僅係上訴人而已，劉民權並無任何處分權。故縱
      認劉民權與上訴人間就系爭房屋達成使用協議，仍不能解免上訴人因所有系爭
      房屋無權占有被上訴人土地所應負之責任。
（二）上訴人所有之系爭房屋既無權占有被上訴人所有之系爭土地，自受有相當於租
      金之不當得利，使被上訴人受有損害。則被上訴人依不當得利之法則，請求上
      訴人給付自八十六年五月六日起至返還土地之日止，相當於租金之不當得利，
      即屬有據（最高法院六十一年度臺上字第一六九五號判例參照）。雖上訴人辯
      稱：劉民權曾立具承諾書，允諾負擔占有系爭土地之使用補償金及損害賠償，
      另上訴人多次將劉民權給付之土地租金轉交被上訴人，被上訴人均未表示意見
      ，故被上訴人應直接向劉民權請求云云。惟查被上訴人並非上開承諾書之當事
      人，劉民權亦非對被上訴人為上開承諾，故被上訴人並不因上開承諾書而取得
      對劉民權之債權。至上訴人自行收受劉民權所交付之租金，並再轉交被上訴人
      ，充其量僅能據為上訴人曾給付被上訴人相當不當得利租金之證明，尚不能據
      為證明被上訴人已承諾劉民權占有系爭土地及由劉民權負擔占用系爭土地之補
      償。故上訴人所為此部分之抗辯，並非可取。
（三）次查系爭房屋位於臺北市中正區，係屬城市房屋，被上訴人請求依土地法第一
      百零五條準用第九十七條規定按系爭房屋所坐落之系爭土地之申報總價額計算
      相當於租金之不當得利，自屬有據。而查爭房屋所坐落之系爭土地之八十三年
      七月間、八十六年七月間、八十九年七月間之申報地價依序為每平方公尺十四
      萬六千三百零六元、十七萬四千零六十一元、十七萬六千三百六十二元，此有
      土地登記謄本、臺北市地價謄本附卷足憑（見原審卷第六十一至六十四頁）。
      爰審酌系爭房屋所占用之土地面積僅為一點四八二坪，其坐落之位置在台北市
      中正區、鄰近繁榮商區、交通亦屬便捷、但房屋十分老舊等情狀，認為本件不
      當得利之金額以系爭土地之申報總價額年息百分之三計算為適當（土地法施行
      法第二十五條、平均地權條例第十六條前段規定參照）。其中自九十一年七月
      六日起至返還土地之日止，應按月給付之不當得利即為每月二千一百五十九元
      （其計算式為：八十九年七月間之申報地價176362元X4.899平方公尺X3%X1/12
      =2159元，角以下四捨五入）。至被上訴人所得請求上訴人給付自八十六年五
      月六日起至九十一年七月五日止，相當於租金之不當得利金額則為十三萬二千
      一百七十四元（其計算式如原判決附件所示）。扣除上訴人業已給付之不當得
      利六萬八千元（其計算式為：20000+38000+10000=68000）後，則被上訴人主
      張上訴人尚應給付六萬四千一百七十四元，及自九十一年七月六日起至返還土
      地之日止按月給付二千一百五十九元，洵屬有據。
四、從而，被上訴人依民法第一百七十九條規定，請求上訴人給付六萬四千一百七十
    四元，及自九十一年七月六日起至返還土地之日止按月給付二千一百五十九元，
    洵屬有據，應予准許。從而，原審所為上訴人敗訴之判決，並無不合。上訴意旨
    仍執前詞指摘原判決此部分不當，求予廢棄改判，為無理由。
五、至兩造其餘之攻擊或防禦方法，及未經援用之證據，經本院斟酌後，認為均不足
    以影響本判決之結果，自無逐一詳予論駁之必要，併此敘明。
六、據上論結，本件上訴為無理由，依民事訴訟法第四百三十六條之一第三項、第四
    百四十九條第一項、第七十八條，判決如主文。
中　　　華　　　民　　　國　　九十三　　年　　　一　　　月　　　九　　　日
                                民事第一庭審判長法    官  謝碧莉
                                                法    官  呂淑玲
                                                法    官  蔡惠如
右為正本係照原本作成
不得上訴
中　　　華　　　民　　　國　　九十三　　年　　　一　　　月　　　九　　　日
                                                書 記 官  楊秋鈴
